ACORDAO-COMPLETO-2582951

ACÓRDÃO 3815/2023 ATA 14/2023 - PRIMEIRA CÂMARA

VISTOS, relatados e discutidos os embargos de declaração opostos por Arminda Medeiros ao Acórdão 1611/2023-TCU-Primeira Câmara, que deu provimento parcial a pedido de reexame em face de deliberação que considerou ilegal ato de alteração de sua aposentadoria, 
ACORDAM os Ministros do Tribunal de Contas da União, reunidos em sessão da 1ª Câmara, ante as razões expostas pelo relator e com fundamento nos arts. 32, inciso II, e 34 da Lei 8.443/1992, em: 
9.1. conhecer dos embargos de declaração e, no mérito, rejeitá-los; 
9.2. comunicar esta deliberação:
9.2.1. ao Tribunal Regional Federal da 3ª Região, cientificando-lhe de que o prazo para cumprimento da determinação contida no subitem 9.4 do Acórdão 1611/2023-TCU-Primeira Câmara será contado a partir da ciência desta decisão; e
9.2.2. à embargante, para ciência.

Embargos de declaração opostos contra acórdão que deu provimento parcial a pedido de reexame em face de deliberação que considerou ilegal ato de alteração de aposentadoria.

Primeira Câmara

Tribunal Regional Federal da 3ª Região

3. Embargante: Arminda Medeiros (XXX.243.818-XX)

13.1. Ministros presentes: Walton Alencar Rodrigues (Presidente), Benjamin Zymler, Jorge Oliveira (Relator) e Jhonatan de Jesus.
13.2. Ministro-Substituto presente: Weder de Oliveira.

JORGE OLIVEIRA

Ministro Jorge Oliveira

Trata-se de embargos de declaração opostos por Arminda Medeiros contra o Acórdão 1611/2023-TCU-Primeira Câmara, que conteve o seguinte teor (peça 30) :
"VISTO, relatado e discutido o pedido de reexame interposto contra o Acórdão 784/2022-TCU-Primeira Câmara, o qual considerou ilegal o ato de alteração de aposentadoria de Arminda Medeiros e efetuou determinações ao Tribunal Regional Federal da 3ª Região. 
ACORDAM os ministros do Tribunal de Contas da União, reunidos em sessão da 1ª Câmara, ante as razões expostas pelo Relator e com fundamento no art. 48 da Lei 8.443/1992, em: 
9.1. conhecer do pedido de reexame interposto por Arminda Medeiros e dar-lhe provimento parcial; 
9.2. reconhecer como correto o cálculo do adicional de qualificação constante do ato de alteração de aposentadoria da recorrente; 
9.3. tornar insubsistente o item 9.3.2 do Acórdão 784/2022-TCU-Primeira Câmara; 
9.4. determinar ao Tribunal Regional Federal da 3ª Região que promova, no prazo de quinze dias, a contar da notificação desta decisão, o destaque da parcela percebida pela recorrente a título de 'opção' e a transforme em parcela compensatória nominalmente identificada, não reajustável e passível de absorção por futuros reajustes; 
9.5. encaminhar cópia deste acórdão à recorrente e ao Tribunal Regional Federal da 3ª Região, com a informação de que a íntegra do relatório e do voto que o fundamentam está disponível no endereço eletrônico www.tcu.gov.br/acordaos."
2.	A embargante alegou, em síntese, que haveria omissão e contradição na deliberação embargada pelas seguintes razões (peça 39) :
	a) incidência da decadência administrativa (art. 54 da Lei 9.784/1999) a impedir a revisão do juízo efetuado pelo TCU em 2006 sobre a legalidade da aposentadoria concedida há 24 anos, conforme jurisprudência do Supremo Tribunal Federal e do Superior Tribunal de Justiça;
	b) legalidade do pagamento da parcela "opção", consoante reconhecido pelo próprio TCU (Acórdão 2076/2005-TCU-Plenário) , considerando que a aposentadoria da recorrente ocorreu antes da publicação da Emenda Constitucional 20/1998 e existiria direito adquirido ao recebimento da parcela;
	c) violação ao princípio da irredutibilidade de vencimentos (art. 37, inciso XV, da Constituição Federal de 1988) ;
	d) vedação à interpretação retroativa (art. 2º, parágrafo único, inciso XIII, da Lei 9.784/1999 e art. 24 da Lei de Introdução às Normas do Direito Brasileiro) ; e
	e) desrespeito ao princípio da segurança jurídica.
3.	Ao final, constou o seguinte pedido no recurso:
	"Ante o exposto, requer o conhecimento e o acolhimento dos presentes embargos de declaração, para:
	 (a) determinar a atribuição de efeito suspensivo, conforme prevê o artigo 34, § 2º, Lei n° 8.443, de 1992, bem como a expedição de certidão de suspensão da decisão recorrida; 
	(b) acolher as razões exaradas a fim de que seja mantido nos proventos de aposentadoria a parcela opção (art. 193, da Lei 8.112/90) , tendo em vista o anterior julgamento da aposentadoria da recorrente, com sua devida homologação, dada a legalidade do recebimento; 
	(c) em decorrência do item 'a', seja a ato de aposentadoria da interessada embargante reputado válido;"
	É o relatório.

Rudi Meira Cassel (OAB/DF 22.256), representando Arminda Medeiros

Não atuou

EMBARGOS DE DECLARAÇÃO CONTRA ACÓRDÃO QUE DEU PROVIMENTO PARCIAL A PEDIDO DE REEXAME. APOSENTADORIA ILEGAL EM VIRTUDE DE IRREGULARIDADES NA MAJORAÇÃO DE ANUÊNIOS E NA PERCEPÇÃO DA PARCELA DENOMINADA "OPÇÃO". CONTRADIÇÃO E OMISSÃO NÃO CARACTERIZADAS. CONHECIMENTO. REJEIÇÃO.

APOSENTADORIA (APOS)

não atuou

Ante o atendimento dos requisitos de admissibilidade, os embargos de declaração opostos por Arminda Medeiros contra o Acórdão 1611/2023-TCU-Primeira Câmara podem ser conhecidos.
2.	Lembro que, por meio da referida deliberação, este Tribunal deu provimento parcial a pedido de reexame da ora embargante em face do Acórdão 784/2022-TCU-Primeira Câmara (relator: Ministro Benjamin Zymler) , que considerou ilegal ato de alteração de sua aposentadoria emitido pelo Tribunal Regional Federal da 3ª Região, em decorrência:
	a) da majoração de anuênios (de 15% para 16%) ;  
	b) da percepção cumulativa de quintos e da parcela denominada "opção"; 
	c) do recebimento de adicional de titulação/qualificação. 
3.	O provimento parcial do recurso importou no afastamento da última irregularidade e na insubsistência de determinações contidas no Acórdão 784/2022-TCU-Primeira Câmara para cessação imediata dos pagamentos relativos à parcela "opção" e sua exclusão dos proventos de aposentadoria.
II
4.	Nesta oportunidade, a embargante apontou genericamente omissão e contradição na deliberação embargada, trazendo, em suma, argumentos sobre a incidência da decadência administrativa ao caso e a legalidade do recebimento da parcela "opção", diante dos princípios da segurança jurídica, do direito adquirido e da irredutibilidade de vencimentos e da vedação legal à interpretação retroativa, por se tratar de aposentadoria concedida antes da publicação da Emenda Constitucional 20/1998 e de acordo com o entendimento contido no Acórdão 2076/2005-TCU-Plenário.
5.	De plano, verifico que os embargos não abordaram a irregularidade referente à majoração dos anuênios, o que impede reformar a deliberação com o propósito de considerar legal o ato de alteração de aposentadoria da interessada.
6.	Além disso, o recurso não detalha eventual omissão/contradição na decisão e não contém alegação nova em relação àquelas formuladas no pedido de reexame quanto à irregularidade atinente à percepção da parcela "opção" cumulativamente com quintos, consoante evidenciam os seguintes trechos da instrução e do voto que fundamentaram o Acórdão 1611/2023-TCU-Primeira Câmara:
	- Instrução (peça 27) :
"Constitui objeto do presente recurso definir se: a) houve a incidência da decadência; b) o pagamento da 'opção' está garantido, tendo em vista o instituto do direito adquirido; c) houve violação aos princípios da irredutibilidade de proventos e da segurança jurídica; d) houve violação ao princípio da vedação da aplicação retroativa de nova interpretação; e) o cálculo dos anuênios e do adicional de qualificação estão corretos."
	- Voto (peça 31) :
"2.	Em seu apelo, argumentou, em síntese, que: (i) sua aposentadoria ocorreu antes da publicação da Emenda Constitucional 20/1998, não havendo óbice ao pagamento da parcela denominada "opção"; (ii) já teriam transcorrido mais de cinco anos desde a apreciação inicial, pelo TCU, de sua aposentadoria com o pagamento da "opção", o que geraria a "decadência administrativa"; (iii) a subtração das vantagens oriundas da parcela "opção" violaria o princípio da irredutibilidade dos vencimentos; (iv) a alteração do ato inicial de aposentadoria se restringiria à inclusão da parcela referente ao Adicional de Qualificação de 5%, em razão da conclusão de curso superior de graduação pela interessada, em nada dizendo respeito à parcela 'opção'; (...) ".
7.	A análise contida no referido voto bem demonstrou não haver desrespeito ao direito adquirido da recorrente nem aplicação de nova intepretação de norma administrativa, e sim necessidade de observar modificação na estrutura remuneratória de sua carreira com a edição da Lei 12.774/2012:
"13.	Ocorre que o ato de alteração remetido a este Tribunal, além dessas questões, revelou que a ora recorrente recebia, em seus proventos, cumulativamente, as parcelas decorrentes da incorporação de quintos e a opção, situação vedada pelo § 2º do art. 193 da Lei 8.112/1990. Como o ato original de aposentação já continha as vantagens da opção e dos quintos e havia sido apreciado pelo Tribunal há mais de cinco anos, não se fazia possível a realização de revisão de ofício, fato destacado no voto condutor da deliberação atacada.
14.	Não obstante, o Relator a quo destacou que a modificação na estrutura remuneratória em relação à qual se deu o estabelecimento dos proventos da servidora sofreu alteração, com a edição da Lei 12.774/2012. Essa modificação acabou com a possibilidade de os servidores ocupantes de Funções Comissionadas (FC) , no Poder Judiciário, optarem 'entre os vencimentos de seu cargo efetivo e a remuneração da função'. Ou seja, os ocupantes de FC voltaram a ser remunerados 'mediante o simples acréscimo de seu valor [da função] à remuneração do cargo efetivo do servidor'.
15.	Ora, considerando que a interessada se aposentou pelo regime de paridade de vencimentos, não há como se cogitar da manutenção, em seus proventos, de um benefício que não mais existe na estrutura remuneratória aplicada aos servidores em atividade. 
16.	Importa destacar, a respeito, que não se trata de revisão de ofício. Não existe, no caso, qualquer insurreição contra o pagamento daquela parcela 'opção', na forma como foi concedida em 1998 e já apreciada pelo Tribunal. O que afirmou o Relator a quo e se reafirma, agora, é que a parcela denominada como 'opção', atualmente paga à recorrente, não mais corresponde, em essência, àquela 'opção' que constava de seus proventos originais. Isso porque, como já foi dito, não mais é facultado aos detentores de FC do Poder Judiciário fazerem qualquer opção.
17.	Essa linha jurisprudencial se encontra devidamente sedimentada nesta Casa, podendo-se mencionar, entre outros no mesmo sentido, os Acórdão 10404/2022-TCU-Primeira Câmara (Relator: Ministro Benjamin Zymler) , 7023/2022 - 1ª Câmara (Relator: Ministro Benjamin Zymler) , 7058/2022 - 1ª Câmara (Relator: Ministro-Substituto Augusto Sherman Cavalcanti) e 9237/2022 - 1ª Câmara (Relator: Ministro-Substituto Augusto Sherman Cavalcanti) . Permito-me transcrever excerto do voto condutor desse último, com o intuito de demonstrar a abordagem conferida à questão:
 (...) 
18.	Considerando, no entanto, que a beneficiária recebe a vantagem desde o ano de 2006, reconheço a necessidade de mitigação da determinação efetuada pelo Acórdão 784/2022-TCU-Primeira Câmara, que foi no sentido da imediata cessação dos pagamentos relativos a essa parcela e de sua exclusão dos proventos de aposentadoria.  Em observância ao princípio da irredutibilidade dos proventos, pode-se aceitar que a parcela 'opção' da interessada seja transformada em parcela compensatória, não reajustável e passível de absorção por futuros reajustes, nos termos do art. 103 do Decreto-lei 200/1967, diferentemente da vantagem pessoal nominalmente identificada sugerida nos pareceres."
8.	Decerto, a deliberação embargada não desconsiderou o fato de o ato original de aposentação, já apreciado pelo Tribunal, conter as vantagens da "opção" e dos quintos e ter sido emitido antes da Emenda Constitucional 20/1998, mas foi clara sobre a ilegalidade na manutenção do pagamento daquela primeira vantagem por incompatível com a nova estrutura remuneratória aplicável aos servidores em atividade.
9.	Ademais, em conformidade com os princípios da segurança jurídica e da irredutibilidade dos proventos, este Tribunal decidiu mitigar a determinação original, aceitando que a vantagem indevida seja transformada em parcela compensatória, não reajustável e passível de absorção por futuros reajustes.
10.	Sobre a decadência administrativa, tampouco houve omissão/contradição, segundo provam os subitens 5.3 a 5.6 da instrução transcrita no relatório do acórdão embargado, cujos fundamentos foram incorporados como razões de decidir (item 5 do voto - peça 31) . 
11.	Assim, tendo em conta que os vícios apontados não existem e que os embargos de declaração não são a via adequada para reexame de questões de mérito, impõe-se rejeitar o recurso.
III
12.	Antes de finalizar, porém, registro que consta dos autos pedido da unidade jurisdicionada de prorrogação de prazo, por 30 dias, para cumprir a determinação do subitem 9.4 do Acórdão 1611/2023-TCU-Primeira Câmara, em razão de dificuldades administrativas (peça 42) .
13.	A Secretaria de Apoio à Gestão de Processos (Seproc) , diante do princípio da "duração razoável do processo", sugeriu deferir essa prorrogação por 15 dias, a contar do término do prazo anterior (peça 44) , situação que levaria o prazo a vencer em 13/4/2023.
14.	Apesar de ultrapassada essa data, pondero que os embargos de declaração têm efeito suspensivo (art. 34, § 2º, da Lei 8.443/1992) . Em consequência, como o recurso foi protocolado no dia seguinte à ciência da deliberação embargada pela representante da interessada (peças 36 e 39) , o órgão terá integralmente o prazo de 15 dias para cumprir a determinação deste Tribunal, a partir da ciência da deliberação a ser proferida nesta ocasião.
Ante o exposto, VOTO no sentido de que o Tribunal adote a minuta de acórdão que submeto à deliberação deste Colegiado.
TCU, Sala das Sessões, em 16 de maio de 2023.
JORGE OLIVEIRA 
Relator